---
title: "Manipulando os símbolos na legenda do ggplot2"
description: "Solução para vários layers diferentes"
author: "Bruno Pinheiro de Oliveira"
date: "5/22/2021"
render: html
format:
  html:
    toc: true
categories:
  - ggplot2
  - dataviz
---

O pacote ggplot2 é provavelmente o mais utilizado para visualização de dados no R. É um pacote muito robusto e com inúmeras possibilidades tanto gráficas como estéticas. Por meio de suas funções é possível plotar dados de forma muito simples. Algumas vezes, no entando, as definições padrões do ggplot não atendem necessidades específicas e então, no meio de tantas opções, as coisas podem ficar um tanto confusas.

| Função | Lógica             | Detalhe         |
|--------|--------------------|-----------------|
| sum(x) | $\sum_{i=1}^{k} x$ | Soma de vetores |

Muitas vezes, por exemplo, é necessário manipular os símbolos das legendas dos gráficos para garantir maior qualidade e objetividade visual. Não é algo complicado, mas já gastei um bom tempo pesquisando a respeito até conseguir descobrir uma forma eficiente de fazê-lo (o que só ocorreu realmente porque, para me ajudar, decidi ajudar um camarada no StackOverFlow).

Aqui neste tutorial vou explicar como realizar esta tarefa.

## Criar os dados

Comecemos criando um conjunto de dados que possa expressar o problema.

```{r}

df <-
  data.frame(ano = rep(2000:2018, each=2),
             dolar = sort(rnorm(1:38, 3, .6)),
             tipo = c("comercial", "turístico"))

str(df)
```

## Criar o gráfico

Agora vamos plotar um gráfico com a série temporal em linha e um ponto correspondente a um valor do ano de 2006.

```{r}
#| fig-cap: 'Plot com a legenda incorreta'
library(ggplot2)
p1 <- ggplot(df) +
  geom_line(aes(x = ano, y = dolar, colour = tipo)) +
  geom_point(aes(x = 2006, y = 3.6, colour = "Valor máximo"))

p1
```

Já temos um gráfico bastante interessante, porém as legendas não estão adequadamente formatadas, de modo que tanto as linhas estão cortadas por um círculo como o ponto está cortado por uma linha. Queremos adequar os símbolos para que as linhas sejam representadas por linhas e o ponto apenas por um ponto.

## Ajustar a legenda

Para conseguir a manipulação que desejamos, é preciso adicionar algumas especificações utilizando a função guides(), conforme indicado abaixo. Dentro dele indicamos o argumento color, e sobrescrevemos o mapeamento estético dos símbolos dentro de guide_legend(), passando os valores que definem o tipo de ponto pch e de linha linetype dentro de uma lista.

```{r}
p1 +
  guides(color = guide_legend(
    override.aes = list(pch=c(NA, NA, 16), linetype=c(1,1,0))
))
```

Pronto, agora sim! O resultado é o gráfico que queríamos, com os símbolos da legenda corretamente formatados.
